【裁判字號】    99,勞簡上,1
【裁判日期】    990630
【裁判案由】    職業災害原領工資補償
【裁判全文】
臺灣臺中地方法院民事判決             99年度勞簡上字第1號
上  訴  人  乙○○
            廖文俊即瑞展工程行
            源發建設開發股份有限公司
法定代理人  甲○○
上三人共同
訴訟代理人  陳泰溢律師
複 代 理人  丙○○
被 上 訴人  丁○○
                          1樓
訴訟代理人  何國榮律師
上列當事人間請求職業災害原領工資補償事件，上訴人對於中華
民國98年11月13日本院臺中簡易庭98年度中勞簡字第80號第一審
判決提起上訴，本院合議庭於民國99年6月11日言詞辯論終結，
判決如下：
    主  文
原判決廢棄。
被上訴人在第一審之訴駁回。
第一審及第二審訴訟費用由被上訴人負擔。
    事實及理由
壹、被上訴人於原審起訴主張：
    上訴人源發建設開發股份有限公司（下稱源發公司）在桃園
    縣中壢市○○路慈惠一街新建大樓（下稱系爭新建大樓），
    由上訴人廖文俊即瑞展工程行（下稱瑞展工程行）承攬該大
    樓外牆貼大理石工程，上訴人瑞展工程行再分包予上訴人乙
    ○○承攬貼大理石部分工程，被上訴人自民國97年8月起受
    僱於上訴人乙○○擔任板材（大理石）安裝技術員，約定日
    薪新臺幣（下同）2,000元，而上訴人乙○○指派被上訴人
    於97年9月5日至系爭新建大樓工地工作，於97年9月9日晚上
    7點多準備收工時，因有盞照明燈故障且鷹架踏板少1塊，致
    被上訴人行走於鷹架上時不慎踩空摔坐在鷹架上，單手拉到
    斜拉桿，才沒有掉落地面，因借不到錢，即逕行至藥局購買
    成藥黏貼，數日後疼痛加劇致無法行走，97年9月17日至財
    團法人佛教慈濟綜合醫院臺中分院（下稱慈濟醫院）就診，
    始知受有受有下背及臀部挫傷、第4腰脊椎弓斷裂等傷害，
    醫師告知被上訴人要開刀治療，惟被上訴人無法負擔醫藥費
    ，延至97年12月16日才至慈濟醫院住院手術，被上訴人受傷
    後，於97年10月8日經醫師開立診斷證明書，載明休養3個月
    ，被上訴人自97年9月10日起至97年12月31日止，共計113
    日無法工作，爰依勞動基準法第59條第2款、第63條第2項、
    勞工安全衛生法第16條、職業災害勞工保護法第31條第1項
    規定，請求上訴人連帶就被上訴人之原領工資數額即每日2,
    000元予以補償，共計226,000元等語。並聲明：上訴人應連
    帶給付被上訴人226,000元，及自起訴狀繕本送達翌日起至
    清償日止，按年息百分之5計算之利息。
貳、上訴人於原審答辯：
一、上訴人源發公司以：
    上訴人源發公司將系爭新建大樓外牆貼大理石部分工程發包
    予訴外人寬昀實業公司（下稱寬昀公司），訴外人寬昀公司
    再發包予上訴人瑞展工程行承攬。被上訴人受傷並未告知上
    訴人源發公司，當時如果有告知，上訴人源發公司有保險可
    以理賠，被上訴人現才提出訴訟，上訴人源發公司無法接受
    等語。並聲明：被上訴人之訴駁回。
二、上訴人瑞展工程行以：
    訴外人寬昀公司發包予上訴人瑞展工程行承攬，上訴人瑞展
    工程行再發包予上訴人乙○○及訴外人陳賢任、尹興發、吳
    昌明。被上訴人於97年12月10日在桃園縣新世紀愛鄉協會處
    理勞資爭議協調會議（下稱勞資協調會議）上，自承其與上
    訴人乙○○為承攬關係。又被上訴人僅空言於工作中踩空而
    受傷，卻未舉出任何證據以實其說。且上訴人自稱於97年9
    月9日於系爭新建大樓工地因工作受傷，然竟延至97年9月17
    日才遠至位在臺中之慈濟醫院臺中分院就診，顯與常情不符
    。再者，被上訴人多年來從事營建相關行業，身上是否有舊
    傷亦未可知，被上訴人應證明所受傷害與97年9月9日在系爭
    新建大樓工作有相當因果關係，且系爭新建大樓工地工人數
    目不少，被上訴人若於工地受傷，怎可能當日無任何工人聞
    見？尤其被上訴人所受傷害嚴重，豈能夠自行離開工作，並
    於數日後才就醫？被上訴人所言有諸多疑點等語。並聲明：
    上訴人之訴駁回；如受不利之判決，願供擔保請准宣告免為
    假執行。
三、上訴人乙○○則以：
    上訴人乙○○向上訴人瑞展工程行承攬後再將外牆貼大理石
    工發包予被上訴人，被上訴人之施作範圍係系爭新建大樓1
    樓至7樓一面牆壁磁磚，被上訴人非受僱於上訴人乙○○，
    且被上訴人是喝著酒跟上訴人乙○○說其受傷，上訴人乙○
    ○不覺得被上訴人有跟其說等語。並聲明：被上訴人之訴駁
    回。
、本件原審判決被上訴人全部勝訴，並依職權宣告假執行，上
    訴人不服，提起本件上訴並均聲明：(一)原判決廢棄。(二)被上
    訴人在第一審之訴駁回。被上訴人則聲明：上訴駁回。
肆、兩造於本院之補充陳述：
一、上訴人源發公司、瑞展工程行、乙○○方面：
  (一)被上訴人非勞工，係一獨立承攬人，此有上訴人瑞展工程行
    所提出之上訴人瑞展工程行、乙○○及被上訴人簽名於上之
    勞資協調會議記錄為證，被上訴人亦坦承此協調會議記錄作
    成時，其並未受到不當壓力，可見被上訴人係在意志絕對自
    由前提下簽名於該協調會議記錄上，並無被上訴人所稱被該
    協調會議代理主席誤導而作成勞資協調會議記錄之情形。
  (二)另上訴人於原審所提出之單據，乃係工程承包中常見之請款
    單，多用於給予臨時工人之報酬，該單據所載之「阿源」，
    為被上訴人，該單據所列金額係被上訴人97年8月份工作之
    報酬，而其乃北上承攬系爭工程，故其自行負擔住宿費用
    4,245元，倘被上訴人為上訴人乙○○之員工，其北上所支
    出之住宿費用，應由雇主負擔。退步言之，縱認此單據為薪
    資單，亦僅為97年8月份薪資單據。本件系爭新建大樓工程
    乃係上訴人源發公司於97年9月份之新工程，材料均由包商
    所提供，上訴人乙○○因與被上訴人私下熟識，才邀同被上
    訴人一同承攬該工程，此乃營建業中常見多人承包情形，被
    上訴人非上訴人乙○○之員工，應無相關勞工法規適用。
  (三)上訴人乙○○於99年3月22日準備程序期日陳明其於97年9月
    間，為使被上訴人更勤於工作，乃要求被上訴人出來自行承
    攬，不願再僱用被上訴人，此部分被上訴人亦已承認。且被
    上訴人亦曾與證人戊○○提及過其非受僱員工，而係獨立包
    商。
  (四)被上訴人對其損害係由上訴人所致之因果關係，並無法證實
    ，原審以97年9月17日及97年12月17日兩張診斷書，即以時
    間密接性來認定因果關係存在，未免過於跳躍。且原審未審
    酌上訴人瑞展工程行所提出之被上訴人身上之傷是否為舊傷
    之質疑，況被上訴人是否有舊傷，一般人根本無從知悉，原
    審要求上訴人瑞展工程行承擔此部分舉證責任，此舉證責任
    分配於法不合。而由中央健康保險局檢附之被上訴人就診記
    錄，被上訴人於事發前9個月內，曾多次前往不同之中醫、
    骨科診所及大型醫院就診。且據證人戊○○陳述，被上訴人
    於97年9月間，於系爭新建大樓工地工作時，因無法長時間
    搬運重物，而要求證人戊○○之老闆幫忙，請證人戊○○協
    助被上訴人搬運重石，另被上訴人在工地工作時因有傷在身
    ，無法自行將石板嵌入牆面，尚須仰賴被上訴人自己製作之
    升降板（由工地之鷹架改製），才有辦法將完成加工之石板
    ，由上向下鑲入牆面。綜上，可證被上訴人確有尚未痊癒之
    舊傷存在。
  (五)況被上訴人於97年9月9日事發當日並非單獨留在工地，若發
    生跌坐鷹架而受傷，一旁工作之證人戊○○理應知悉，惟證
    人戊○○卻不知情，並與被上訴人一同回到旅館，可見被上
    訴人於原審辯稱事發當日無人在場，且係單獨離開工地云云
    ，顯係為自圓其說而為不實陳述。再者，各合法工地皆有工
    地險存在，本案工地亦保有工地險，只要工人發生職業災害
    經工地主任調查確認後，均可向保險公司請求理賠，被上訴
    人顯非在工地受傷，僅係為規避工地主任調查進而騙取保險
    金，而在其舊傷復發後即匆忙離開該工地，事後再以自行就
    醫取得之診斷證明，起訴請求上訴人負責，進而騙取高額之
    職災補償補償金。
  (六)退步言之，縱被上訴人所受傷害係在工作中所造成，惟其是
    否因延誤就醫導致傷勢加劇而與有過失？亦有疑問。
二、被上訴人方面：
  (一)上訴人乙○○辯稱其與被上訴人間之關係已於97年9月起從
    僱傭關係轉變為承攬關係，被上訴人堅決否認，此乃因被上
    訴人從進入社會工作以來，均係受僱於他人，屬勞工階級，
    從未承攬過工程，並無承攬工程之能力，是上訴人乙○○對
    其與被上訴人間法律關係已生變動之主張，依民事訴訟法第
    277條規定，應當負舉證責任。
  (二)被上訴人係受上訴人指派始前往系爭新建大樓工地工作，被
    上訴人施作範圍由上訴人乙○○指示，且大理石及施工之工
    具等，均係上訴人乙○○所提供與安排，被上訴人顯具勞動
    契約勞工之人格上從屬性及經濟上從屬性，應堪認上訴人乙
    ○○與被上訴人間屬勞動契約關係。
  (三)被上訴人於原審所提出之薪資單，其中住宿費用4,245元部
    分，上訴人乙○○業陳稱已於97年10月份還給被上訴人，反
    倒可證明被上訴人與上訴人乙○○間係屬僱傭關係。
  (四)又觀之勞資爭議協調紀錄，被上訴人當時係以勞方之身分請
    求該協會為勞資爭議協調，並且係主張要求雇主發給積欠工
    資、職災期間之工資補償、醫療費用等50萬元，被上訴人雖
    最後有於該紀錄上簽名，然被上訴人非法律專業人士，被上
    訴人究否明瞭協調內容其間之關係為承攬關係之法律意涵，
    當屬可疑。況且，被上訴人與上訴人乙○○間之關係究竟為
    僱傭或承攬，應以實質作認定，而非單以文字用語作判斷。
  (五)被上訴人於97年9月9日當日工作受傷乙事有告知雇主即上訴
    人乙○○，上訴人乙○○已於原審審理中自承在案。另被上
    訴人於97年9月17日至慈濟醫院就診，經醫師認定被上訴人
    係受有下背及臀部挫傷、第4腰脊椎弓斷裂之傷害，核與被
    上訴人所稱其不慎在鷹架上踩空摔坐鷹架上，單手拉到斜拉
    桿之受傷情節相符，被上訴人所受傷害與其於97年9月9日當
    是工作踩空摔坐鷹架上受傷，應有相當因果關係。復且，一
    般常情，病患至醫院就診，為求得到正確妥適醫療，病患向
    醫師主訴其病況，通常係無虛假。經查，觀諸被上訴人自97
    年9月17日至慈濟醫院第一次就診以後歷次病歷資料，被上
    訴人之主訴均係向醫師陳述其受傷之原因乃係於97年9月9日
    摔落意外等語，堪認被上訴人陳稱於97年9月9日在工作現場
    遭遇職業災害而致受傷之情，確屬真正。
  (六)上訴人陳稱被上訴人有舊疾存在云云，惟查，被上訴人於97
    年5月15日至佑康中醫診所診療之原因係左上背及左肩痛，
    或於97年6月19日至行政院衛生署豐原醫院（下稱豐原醫院
    ）就診之原因為頸椎椎間盤移位術後治療，均與被上訴人於
    97年9月9日在工地現場細脊椎弓斷裂受傷之新傷勢無關，病
    情並不相同。甚且，被上訴人在工作現場遭遇職業災害受傷
    甚重，無力支付鉅額醫藥費，上訴人竟拒絕其應盡之補償責
    任，致使被上訴人尚積欠醫療費用，上訴人竟誣指被上訴人
    有貪念，對被上訴人而言，情何以堪。
  (七)證人戊○○之雇主為陳賢任，係上訴人乙○○之兄，是其陳
    述有偏頗之虞。且上訴人於原審時未曾提及有此證人，於上
    訴後始忽然提出，其間轉折令人有懷疑之處。另證人戊○○
    之證詞，有諸多不實之處，不足採信。
伍、法院之判斷：
一、按於準備程序中未主張之事項，除有法定事由外，固不得於
    言詞辯論時再行主張，惟該事項倘於準備程序中業已主張，
    而於其後之言詞辯論時，提出相關證據以證明其主張之真實
    ，依民事訴訟法第276條規定之反面解釋，應為法之所許，
    最高法院96年度臺上字第635號判決著有明文。查：
  (一)上訴人主張依民事訴訟法第463條準用第267條第1項規定，
    提出書狀應於言詞辯論期日5日前為之，然其於準備程序終
    結後、言詞辯論期日1日前始收到被上訴人99年6月9日民事
    辯論意旨狀及99年6月10日民事上訴答辯一狀繕本，請求本
    院依民事訴訟法第268條之2規定準用第267條規定認定其生
    失權效果，或依全辯論意旨斟酌之等語。
  (二)而查，被上訴人前開書狀，僅係就兩造前所爭執之「被上訴
    人於97年9月9日時是否受僱於上訴人乙○○」、「被上訴人
    是否於97年9月9日在工作現場遭遇職業災害而致受傷」再為
    補充陳述，及「對證人戊○○之證詞提出意見」，另再「提
    出佑康中醫診所、豐原醫院之診斷證明書（另慈濟醫院之診
    斷證明書前已曾於原審提出；慈濟醫院之手術記錄單、病歷
    前業經慈濟醫院於99年2月3日以慈中醫文字第990102號函送
    本院），以證明其本次所受之傷勢，與其前曾至佑康中醫診
    所、豐原醫院就診之疾病均不相同，並非上訴人所主張之舊
    疾」；並「提出慈濟醫院之醫療費用收據，以證明尚積欠醫
    院醫藥費」。經查，被上訴人就上開事項於原審及本審準備
    程序中均已曾主張，則被上訴人於本件準備程序終結後、言
    詞辯論期日前之99年6月9日及99年6月10日提出前開2份書狀
    再為補充陳述，及對證人戊○○之證詞提出意見，另提出佑
    康中醫診所、豐原醫院之診斷證明書、慈濟醫院醫療費用收
    據等資料作為本件之證據，揆諸前開判決意旨，並無不合。
    是本院仍應審究前開2份書狀及所附之證據。
二、被上訴人主張：其於97年8月起受僱於上訴人乙○○，擔任
    板材（大理石）安裝技術員，約定日薪2,000元，上訴人乙
    ○○指派其於97年9月5日起至系爭新建大樓工地工作等語。
    上訴人乙○○固不否認於97年8月間僱用被上訴人，惟辯稱
    ：被上訴人於97年8月初至8月底係其員工，然97年9月份時
    ，被上訴人即出來自行承攬工程，因97年9月的工程係新的
    工程，其認為被上訴人做大理石比其還久，若係賺取差價，
    被上訴人或許會更努力，故以口頭與被上訴人約定，論件計
    酬，以才數計算，每一才數其賺差價10元，否認兩造於97年
    9月間有僱傭關係等語。經查：
  1.系爭新建大樓工程由上訴人源發公司發包予訴外人寬昀公司
    ，寬昀公司就該大樓外牆貼大理石工程再發包予上訴人瑞展
    工程行承攬，上訴人瑞展工程行再分包貼大理石部分工程予
    上訴人乙○○承攬等情，為兩造所不爭執，堪信為真。
  2.上訴人乙○○主張：其以口頭與被上訴人約定97年9月間之
    工作，係論件計酬，以才數計算，每一才數其賺差價10元等
    語。被上訴人則稱：「當時上訴人乙○○說了2個方案，惟
    並沒有確定，一個方案係以點工計算，另一方案係論件計酬
    ，後來兩人沒有說好如何算錢」，嗣改稱：「最後係約定1
    天2,000元之點工計算」等語（見本院99年3月22日準備程序
    筆錄）。可知，上訴人乙○○與被上訴人於97年8月間固然
    係僱傭關係，然就97年9月起之工作應如何計算報酬或工資
    ，上訴人乙○○與被上訴人已另行論及，並已再行約定等情
    ，應堪認定。
  3.被上訴人主張其受僱於上訴人乙○○，固提出記載「阿源、
    日薪2,000元、18.5工37,000元、借支15,000元、住宿4,245
    元、實領17,755元」之單據1紙為證。然查：
  (1)被上訴人與上訴人乙○○均不爭執該單據係上訴人乙○○於
    97年9月中、下旬交付被上訴人，其上所記載的是97年8月份
    之薪資，另所載「住宿4,245元」，係指上訴人乙○○已先
    墊支被上訴人97年9月份之住宿費，故從被上訴人97年8月間
    之工資扣除該筆費用（見原審第22頁、本院99年3月22日準
    備程序筆錄）。可知，該單據所記載之薪資係被上訴人97年
    8月之薪資。是尚難以該單據即認被上訴人於97年9月與上訴
    人乙○○之關係仍為僱傭關係。
  (2)而上訴人乙○○與被上訴人均不爭執上訴人乙○○先墊支被
    上訴人97年9月份之住宿費，而從被上訴人97年8月間之工資
    扣除該筆費用等情，參以證人戊○○證稱其住宿費係由其老
    闆支出等語（見本院99年3月22日準備程序筆錄），可見，
    上訴人乙○○於97年9月份時，應非被上訴人之雇主，故被
    上訴人始需自行負擔其住宿費。被上訴人雖稱：嗣訴外人寬
    昀公司已將該住宿費返還上訴人乙○○，上訴人乙○○於97
    年10月份時，亦已將該筆住宿費返還被上訴人，當時係因上
    訴人乙○○與寬昀公司未協調好，才會扣除該筆住宿費等語
    。而上訴人乙○○固不否認已於97年10月份時將該筆住宿費
    返還被上訴人，然其稱此係因當初承攬工程時，有說住宿費
    用自己先行支出，待上手之承包商補下來後再返還等語。查
    ，倘被上訴人於97年9月份時係上訴人乙○○之員工，則不
    論上訴人乙○○與其上手之承包商如何約定，住宿費用均應
    由雇主即上訴人乙○○負擔，然上訴人乙○○當時先行為被
    上訴人墊支後，即從被上訴人97年8月份之薪資中扣除，被
    上訴人當時亦無任何異議，顯見上訴人乙○○辯稱當時被上
    訴人係出來自行承攬工作乙情，並非無據。
  4.而證人即97年9月9日同時與被上訴人在同工地工作之戊○○
    證稱：伊與被上訴人一起工作過2天或3天，之後被上訴人就
    沒有再來，當時伊受僱於伊老闆陳賢任（即上訴人乙○○之
    兄弟），被上訴人自己是承包商，惟伊等之大老闆係同一個
    ，只是不同的承包商，故大家在同一個工地，被上訴人向伊
    老闆說由其點石頭，叫伊去搬。當時，伊問伊老闆，是否要
    一起搬，因為被上訴人係承包商，惟伊老闆說沒有關係，要
    趕工。伊之所以知道被上訴人係承包商，係因被上訴人於工
    作時自己告訴伊，其是承包商，被上訴人告訴伊其是承包商
    之後還有再做一天，之後被上訴人就沒有再來工地工作等語
    （見99年3月22日準備程序筆錄）。可知，被上訴人曾向一
    起在系爭新建大樓工地工作之證人戊○○提及過其是承包商
    。是以，上訴人乙○○辯稱當時被上訴人於97年9月出來自
    行承攬工作等語，應堪採信。
  5.再觀諸97年12月10日之勞資協調會議紀錄記載：「勞方（即
    被上訴人）稱於97年9月初被瑞展工程行外派至中壢工作，
    發生職業傷害………。經本會協調後，釐清雙方並無僱傭關
    係，瑞展工程行之中壢工程係外包予乙○○先生，乙○○再
    外包予丁○○先生從事，其間之關係均為承攬關係，爭議標
    的改為，要求給付工程款項，雙方均同意無誤。惟該爭議應
    依雙方當時議定之合約內容執行，建請勞方另循其他途徑解
    決。」等語（見原審卷第30頁），並經上訴人瑞展工程行、
    乙○○及被上訴人簽名於上。顯見，被上訴人於97年12月10
    日與上訴人瑞展工程行、乙○○在桃園縣新世紀愛鄉協會調
    解時，亦不否認其與上訴人乙○○無僱傭關係，而係承攬關
    係。被上訴人雖主張其係遭代理主席劉芳萍誤導等語，然其
    又改稱當時主席劉芳萍沒有參加協調，且其沒有受到不當之
    壓力等語（見99年3月22日準備程序筆錄），先後陳述分歧
    。又其就主張遭誤導乙事，亦未舉出任何證據以實其說，實
    難憑信。
  6.被上訴人雖再主張：其施作範圍係由上訴人乙○○指示，於
    97年9月在工地現場使用之大理石及切割大理石之工具、電
    鑽是由上訴人乙○○提供，故其有人格上及經濟上之從屬性
    等語；上訴人乙○○則稱：大理石是由包商提供，工具是被
    上訴人向其承租，惟其沒有收租金，因為其有賺取工作交給
    被上訴人轉一手之差價等語。按，稱承攬者，謂當事人約定
    ，一方為他方完成一定之工作，他方俟工作完成，給付報酬
    之契約。約定由承攬人供給材料者，其材料之價額，推定為
    報酬之一部，為民法第490條所明定。是以承攬係以完成一
    定工作為目的，材料有由定作人供給，亦有由承攬人供給（
    即製造物供給契約），是尚難以上訴人乙○○是否提供材料
    或工具即據以認定被上訴人之人格上或經濟上從屬於上訴人
    乙○○。又被上訴人應施作之範圍，亦係承攬工作範圍所得
    約定之事項，亦難以此認定其人格上或經濟上具從屬性。
三、綜上所述，上訴人乙○○與被上訴人於97年9月間應係承攬
    關係。準此，上訴人乙○○與被上訴人於97年9月9日既無僱
    傭關係存在，則被上訴人即非勞動基準法、勞工安全衛生法
    、職業災害勞工保護法所要保護之受僱勞工，故其主張依勞
    動基準法第59條第2項請求上訴人乙○○補償工資，及依勞
    動基準法第63條第2項、勞工安全衛生法第16條、職業災害
    勞工保護法第31條第1項規定，請求上訴人源發公司及瑞展
    工程行連帶負雇主應負之職業災害補償責任，洵屬無據。從
    而，被上訴人請求上訴人連帶給付226,000元，及自起訴狀
    繕本送達翌日起至清償日止，按年息百分之5計算之利息，
    為無理由，應予駁回。原審判決命上訴人連帶給付被上訴人
    226, 000元，及自98年6月25日起至清償日止，按年息百分
    之5計算之利息，並為假執行之宣告，尚有未洽。上訴意旨
    指摘原判決不當，求予廢棄改判，為有理由。爰由本院將原
    判決予以廢棄，改判如主文第2項所示。
四、本件事證已臻明確，兩造其餘攻擊、防禦方法及所提出之各
    項證據資料，核與判決結果不生影響，爰不逐一論述，附此
    敘明。
五、據上論結，本件上訴為有理由，依民事訴訟法第436條之1第
    3 項、第450條、第78條，判決如主文。
中    華    民    國    99    年    6     月    30    日
                  民事第三庭  審判長法  官  許秀芬
                                    法  官  林慧貞
                                    法  官  黃佳琪
正本證明與原本無異。
不得上訴。
中    華    民    國    99    年    6     月    30    日
                                    書記官

司法院資訊處製作；財團法人民間司法改革基金會備份。
